【裁判字號】    92,交上易,792
【裁判日期】    921021
【裁判案由】    過失致死
【裁判全文】
臺灣高等法院臺南分院刑事判決              九十二年度交上易字第七九二號  Ｃ
      上  訴  人  臺灣臺南地方法院檢察署檢察官
      上  訴  人
      即  被  告  乙  ○  ○
      選任辯護人  賴  鴻  鳴  律師
右上訴人因被告過失致死案件，不服臺灣臺南地方法院九十一年度交訴字第一九二號
中華民國九十二年七月十日第一審判決（起訴案號：臺灣臺南地方法院檢察署九十一
年度偵字第五七０四七三九０號），提起上訴，本院判決如左：
      主      文
上訴駁回。
      事      實
一、乙○○與邱順發家人係舊識。乙○○於九十一年三月十三日上午五時二十分許，
    駕駛ＫＤ─八五九六號自用小客車，沿臺南縣新化鎮知義里知母義一七０號天后
    宮旁村里道路，由南往北方向行駛，沿該路經天后宮旁時，應注意並能注意該處
    並非禁止行人穿越路段，隨時可能有行人橫向穿越道路之車前狀況，並隨時採取
    必要之安全措施，而依當時情形，並無不能注意之情事，竟疏未減速慢行，而貿
    然持速直行。適擔任天后宮廟祝之邱順發，亦疏未注意左右來車，貿然由西往東
    北方向，徒步穿越該道路，乙○○見狀避煞不及，其自用小客車前保險桿右側撞
    擊邱順發之右腿，邱順發因撞擊力致頭、肩部再往右碰及自用小客車引擎蓋及擋
    風玻璃右側，邱順發因而受有頭部外傷併顱內出血、右腿骨折等傷害，經送醫急
    救後，仍因傷重延至當日上午十二時十二時一分許不治死亡。
二、案經臺灣臺南地方法院檢察署檢察官相驗後自動檢舉偵查起訴。
      理      由
一、訊之上訴人即被告乙○○固不否認與被害人邱順發家人認識多年，及於右述時、
    地，駕駛車輛駕車經過等事實，惟矢口否認有何過失致人於死之犯行，辯稱：伊
    車輛擋風玻璃右側破裂，非車禍所引起，係當日駕駛前發現破裂，但不知係何故
    造成，另引擎蓋上擦拭痕跡是伊擦車所為，肇事當時伊係正常行駛，並未碰撞到
    被害人，被害人死亡與伊駕駛無關，當時因發現有人躺在路旁，覺得有異，而返
    回現場，並報警處理，警員以被害人邱順發當日所著沾染血跡之衣物，附著於被
    告所駕駛之自用小客車上，故比對結果不應採為不利於被告之認定。又被害人傷
    勢嚴重，顯然撞擊力道甚大，惟被告車輛並無嚴重凹陷，被告應非肇事者云云。
二、經查：
  (一)前開犯罪事實，業據被害人家屬丙○○於警訊時及偵審中指訴甚詳，並有臺南縣
    警察局道路交通事故調查報告表一紙、現場蒐證照片三六幀（警卷內四幀、相驗
    卷四幀、原審卷二八幀）附卷可稽，被害人邱順發並於當日因傷重不治死亡，亦
    經臺灣臺南地方法院檢察署檢察官督同檢驗員相驗明確，並製有勘驗筆錄、驗斷
    書及相驗屍體證明書等附卷可憑。
  (二)證人即九十一年三月十三日上午五時許，在前開路段，發現被告車輛於道路中央
    、被害人躺於路旁之目擊證人蘇瑞良於原審到庭結證稱：「（車禍當日之所見所
    聞？及送報過程之行經路線？）我是送報員，每種報都有送，我從新化鎮送到知
    義里時，已經早上五點多，當時從一條岔路出來時，那裡只有一條岔路，遇到乙
    ○○小客車停在那裡，乙○○則在車外，我問乙○○，你在這裡做什麼，乙○○
    沒有回答我，因為我從那裡出來時，沒有看到被害人邱順發，所以還不知道車禍
    事故已經發生，於是我從岔路出來後右轉，送完報紙後，第二次經過車禍地點時
    ，才看到被害人躺在地上，此時被害人是躺在乙○○的車前，第一次經過事故時
    ，被害人被乙○○的車擋到，並沒有看到被害人。」「（第一次看到乙○○的車
    子時，他的車在路邊還是在路中央？）在路中央。」「（乙○○的車有無移動過
    ？）我有先請乙○○叫救護車，然後到被害人家找被害人兒子告知車禍發生，等
    救護車來時，我發現車子已經有移動了。」等語（詳原審卷第三六、三七頁），
    被告就證人蘇瑞良此部分證詞並不否認，是被告於本件車禍發生後，被害人經救
    護車到達前，確有停留於肇事現場、並移動車輛情事，應無疑義。
  (三)參之臺灣臺南地方法院檢察署驗斷書（詳相驗卷第十六頁）內所載二、局部勘驗
    之頭面頸部欄載有「雙眼黑眼圈、顱前窩骨折、右顴部、右下頰部、右上唇撞裂
    傷、右耳顳部撞挫、下陷性骨折、下頜撞挫傷、右頸肩部撞挫傷」；背腰臀部欄
    則載有「左肩撞挫傷」；四肢部則載有「右上臂撞挫傷血腫、右大腿遠端撞傷
    血腫大骨折距足跟五二公分、右小腿近端撞傷骨折穿出傷距地四一公分、右前臂
    撞擦傷皮下血腫及裂傷、骨折方向由右後向左前」等旨，而被告所駕駛之自用小
    客車保險桿右前側，經警測量結果，離地面高度約為五十一公分高，有現場蒐證
    照片一紙可憑（詳原審卷第八二頁編號２２照片），與前揭驗斷書所載等旨對照
    ，就被害人所受之傷勢而言，無論在方位及高度，均與前述被害人傷勢在身體右
    側及與被告車輛保險桿高度約略接近之特徵相符。
  (四)再被告所駕駛前開自用小客車，於肇事後，即經警移至臺南縣警察局新化分局知
    義派出所停車場停放，並經如下勘驗：(1)當日下午一時十四分許，該車由臺南縣
    警察局刑警隊鑑識組派員至該處，分別於被告自用小客車擋風玻璃右前側上採得
    疑似血跡及擋風玻璃上採得疑似組織，經送往刑事警察局與被害人血跡棉棒比對
    結果，與被害人ＤＮＡ─ＳＴＲ型別相同，該型別在臺灣地區中國人中，分布機
    率預估為８．５×１０  ，此有刑事案件證物採驗紀錄表及內政部警政署刑事警
    察局鑑驗書各一紙在卷足參（詳原審卷內所附臺南縣警察局邱順發車禍死亡案卷
    ）。(2)當日下午二時五十分許，即經檢察官相驗被害人屍體後，即予勘驗，其勘
    驗記要為：１、該車右側引擎蓋有擦拭過痕跡。２、該車右側擋風玻璃破損。３
    、該車右側雨刷有明顯向內凹陷痕跡。５、該車保險桿沾滿蚊子屍體，惟右側保
    險桿部分明顯稀疏（似有外物摩擦過）等旨，此有檢察官勘驗筆錄一紙在卷可稽
    （詳相驗卷第十頁背面）。綜上所述，並參酌現場照片及被告自用小客車於本件
    車禍發生後，汽車保險桿、引擎蓋確與其他物品接觸、並依該處往上直線延長至
    其擋風玻璃處則因撞擊而破裂痕跡，而在臺灣地區與被害人相同ＤＮＡ─ＳＴＲ
    型之人機率極低等情，堪認被告車輛破裂擋風玻璃上附有被害人血跡及組織，應
    與被害人被撞有直接關聯。
  (五)又被告及辯護人指稱：派出所所長廖世華持被害人衣物在其自用小客車旁比劃，
    被害人血跡及組織可能因此附著於車輛上，並請求傳訊當時在場之知義里里長吳
    炳楠云云。證人即臺南縣警察局新化分局知義派出所所長廖世華，於原審到庭結
    證稱：「（處理車禍經過及臺南縣警察局識組人員採證過程中，有無拿被害人受
    傷所穿衣物貼近被告車輛比對？）當日中午我有到被告家，請被告把其車子開到
    派出所來，然後請鑑識組人員前來採證，於採證中，乙○○車上之保險桿有明顯
    擦撞痕，而且保險桿上有一處無蚊蟲痕跡，因為死者腳被撞斷，所以我從醫院拿
    死者所穿褲子來，把長褲拉直，對著車子的保險桿比對。」「（有無將褲子貼近
    被告所駕駛車輛？）沒有接觸到。」等語無訛（詳原審卷第四三頁）。而被告經
    警提示前開內政部警政署刑事警察局鑑驗書所載之被害人ＤＮＡ比對結果，即先
    於警訊中表示可能係證人蘇瑞良先摸被害人、再去摸自用小客車等情（詳警卷九
    十一年五月六日被告筆錄），再於檢察官偵訊時，改稱可能是廖世華拿被害人衣
    服比劃而碰觸到車輛等情（詳九十一年偵字第五七０四號卷第七頁）。其前開供
    比對之檢體，係肇事當日即由臺南縣警察局刑警隊鑑識組派員採證，已如前述，
    被告並於採證時全程在場，其親人吳俊輝（叔叔）、吳陳秋（母親）、吳美嬌（
    大姑媽）、許嘉安（表哥）、吳美緣（大姐）及胡正煌（姐夫）均至派出所關心
    等情，業據被告自承在卷（詳警卷九十一年三月二十六日被告筆錄）。審酌本案
    事關被告民、刑事責任甚巨，鑑識人員採證過程均在眾人目視下為之，果若證人
    廖世華於採證時，確有將被害人衣物附著於該自用小客車比對之不當行為，周遭
    關心被告之親人，豈有不當場爭執之理？何況於當日稍後檢察官勘驗車輛、偵訊
    時，被告亦未就此點爭執（詳相驗卷筆錄），反而於事後得知比對結果，即一再
    改稱是他人所為，是其所辯，是否出於真實，已有疑問，亦不合理。參酌被告於
    肇事當日鑑識人員採證過程中及檢察官勘驗時均未提出異議，且證人廖世華身為
    警員，受過專業訓練，與被告並無仇恨，應認證人廖世華證詞應可採信，是被告
    車輛上附著被害人血跡、組織，應非透過他人媒介而來，洵可認定。至於被告及
    辯護人請求傳訊證人吳炳楠，因關於採證過部分，事證已明，且聲請調查證據狀
    ，亦未敘明證人吳炳楠與待證事實有何關連性，核無傳訊之必要，併此敘明。
  (六)被告肇事當日，原本計劃駕車與鴿友林正祥同至高屏地區訓練信鴿等情，業據證
    人林正祥於原審到庭結證甚詳（詳原審卷第一八四頁），被告就此亦不否認。按
    被告名下除本案自用小客車外，尚有ＳＺ─四四一九號及Ｙ九─一七三一號自用
    小貨車二輛，有車籍作業系統─集中查詢基本詳細資料一紙在卷可資佐證。而參
    酌現場蒐證照片，被告車輛擋風玻璃右側破損嚴重，已危及駕駛安全，被告尚可
    選擇駕駛其他車輛而不為，寧可駕駛危及安全之車輛，與友人載運信鴿遠至高雄
    、屏東地區訓練，未免與常情大異。此外，擦拭汽車車身，無非是為安全或美觀
    而為，本案被告單就車輛引擎蓋部分擦拭，而未擦拭引擎蓋以外其他部分，均與
    安全、美觀無涉，顯然非係駕駛人出於擦拭之意所為，是被告辯稱引擎蓋擦拭痕
    跡係其自為及不知擋風玻璃為何破裂云云，無非係臨訟卸責之詞，無足採信。
  (七)本件被害人係天后宮廟祝，住在廟前路西，住處與天后宮僅有一路之隔，成西南
    斜東北角，平日均於清晨五時許，由西南往東北角方向徒步穿越道路，至天后宮
    開啟宮門等情，業據證人即被害人之子丙○○於警訊中證述綦詳（詳警卷第二頁
    背面筆錄），是被害人應係準備前往天后宮開啟宮門、由路西往路東（東北角）
    徒步穿越道路之際，遭車撞擊，應無疑義。而被告則駕駛前開自用小客車沿前開
    道路由南往北方向行駛，亦據被告自承在卷（即由山腳里往知義里，詳警卷第六
    頁）。而被害人所受傷勢部位都在右側，核與被告行向相符。且大腿骨折處與被
    告自用小客車保險桿高度亦合，再就被告自用小客車之汽車保險桿、引擎蓋確與
    其他物品接觸、並依該處往上直線延長至其擋風玻璃處則因撞擊而破裂痕跡，而
    破裂之擋風玻璃上附有被害人之血跡及組織等情以觀，應是被告所駕車輛由南向
    北行駛，碰撞由路西向東南角天后宮廟門行走之被害人身體右側，足認被告車輛
    車前保險桿，確有撞擊被害人右腿，致被害人因受衝撞力，而右倒向該車引擎蓋
    、進而碰撞擋風玻璃一情，應無疑義。且核與證人即相驗屍體檢驗員甲○○研判
    車禍與受傷情形，相互吻合。被告辯稱車輛未碰撞被害人云云，顯係卸詞，不足
    採信。
三、按汽車行駛時，駕駛人應注意車前狀況及兩車併行之間隔，並隨時採取必要之安
    全措施；及行人穿越道路，在未設有行人穿越道亦非禁止穿越之路段穿越道路時
    ，應注意左右有無來車，始可小心迅速通過。道路交通安全規則第九十四條第三
    項、第一百三十四條第五款分別定有明文。查被告經考領駕照，為富有駕駛經驗
    之人，被害人係多年徒步行走於道路，二人對於上開交通安全規則自知之甚稔，
    為二人均應注意之事項，而肇事當時係天候陰、暮光、肇事地點為快車道、柏油
    路面、標線清晰、路面乾燥無缺陷、無障礙物、視距良好等情，有前開道路交通
    事故調查報告表載明可考，足見依當時狀況，被告及被害人客觀上並無不能注意
    之情狀，詎被告應注意且能注意，竟疏未注意該處並非禁止行人穿越路段，可能
    會有行人穿越之車前狀況，未減速慢行，貿然持速行駛，致撞及未注意左右來車
    而穿越道路之被害人，被害人並因之倒地不治死亡，被告及被害人自有違前開規
    定之注意義務，二人均顯有過失，臺灣省臺南區車輛行車事故鑑定委員會及臺灣
    省車輛行車事故覆議鑑定委員會均同此認定，並鑑定被告未注意車前狀況為肇事
    主因，被害人未注意左右來車穿越道路為肇事次因，有臺灣省臺南區車輛行車事
    故鑑定委員會南鑑字第九一一五五九號鑑定意見書、臺灣省車輛行車事故覆議鑑
    定委員會府覆議字第九二一０一０一號鑑定意見書各一紙在卷可憑，被告辯稱車
    輛未與被害人發生碰撞，並無過失云云，顯不足採。聲請重建現場及再送鑑定，
    應無必要。又被害人就車禍雖與有過失，惟車禍既是被告之過失併合發生，被告
    仍不得解免其罪責，併此敘明。又被害人係因此次車禍跌倒、頭部撞擊地面不治
    死亡，則被告之過失駕駛行為，與被害人之死亡結果間，具有相當因果關係，亦
    無疑義。故被告犯行事證明確，堪以認定。
四、核被告乙○○所為，係犯刑法第二百七十六條第一項過失致死罪。原審以被告乙
    ○○罪證明確，因予適用刑法第二百七十六條第一項，罰金罰鍰提高標準條例第
    一條前段規定，並審酌被告之品行，過失責任程度，乃肇事主因，且造成被害人
    死亡之結果，肇事後復不思協助舊識之被害人家屬療傷止痛，反而一再否認犯行
    ，甚至隨意誣指警員辦案有嫁禍罪嫌，毫無尊重公權力，顯無悔意等一切情狀，
    量處有期徒刑一年二月，以資懲儆。本院經核原判決認事用法，並無不合，量刑
    亦稱允當。被告上訴意旨，仍執前詞，否認肇事；檢察官循告訴人聲請，上訴意
    旨，認原審量刑過輕，分別指摘原判決不當，均無理由，應予駁回。
據上論斷，應依刑事訴訟法第三百六十八條，判決如主文。
本案經檢察官蘇南桓到庭執行職務。
中    華    民    國      九十二      年      十      月      二十一    日
                                  臺灣高等法院臺南分院刑事第一庭
                                      審判長法官  茆    臺    雲
                                            法官  蔡    長    林
                                            法官  李    文    福
右正本證明與原本無異。
不得上訴。
                                      法院書記官  李    良    倩
中    華    民    國      九十二      年      十      月      二十二    日
附錄法條：
刑法第二百七十六條第一項：因過失致人於死者，處二年以下有期徒刑、拘役或二千
              元以下罰金。


司法院資訊處製作；財團法人民間司法改革基金會備份。
